【裁判字號】    91,自,423
【裁判日期】    950210
【裁判案由】    偽造有價證券等
【裁判全文】
臺灣臺北地方法院刑事判決               91年度自字第423號
自  訴  人  己○○○○事業股份有限公司代理人乙○○
代  表  人  乙○○
自訴代理人  陳佳瑤律師
            吳佳育律師
            陳振東律師
被      告  甲○○
            辛○○
前列二人共同
選任辯護人  陳志生律師
上列被告等因偽造有價證券等案件，經自訴人提起自訴，本院判
決如下：
    主  文
甲○○、辛○○共同為他人處理事務，意圖為自己及第三人不法
之利益，而為違背其任務之行為，致生損害於本人之財產，各處
有期徒刑陸月，如易科罰金，以佰元折算壹日。
    事  實
一、甲○○於民國89年3月17日起至90年5月4日止，擔任己○○○○事業股份有限公司（設於臺北市○○區○○路5段420巷
    28號，下稱康華興公司）之董事長兼總經理，負責康華興公
    司之財務資金調度及業務進行，係為康華興公司處理業務之
    人，詎甲○○意圖為自己及辛○○之不法利益，並損害康華
    興公司之財產，與辛○○基於共同犯意聯絡，明知如附表一
    編號1至4所示支票係甲○○以自己名義為康華興公司調入週
    轉所需現金160萬元後，康華興公司簽發交付給甲○○，作
    為康華興公司向甲○○借款之借款憑證及還款之用，亦明知
    如附表一編號5所示禁止背書轉讓支票係康華興公司交付給
    丁○○，作為清償攀堡國際事業有限公司貨款之用，辛○○
    與康華興公司間無任何債權債務關係，倘辛○○持附表一所
    示支票向康華興公司請求給付票款，康華興公司得以原因關
    係抗辯，將致辛○○無法以非訟程序快速取得強制執行名義
    ，竟於90年3月30日推由甲○○簽發如附表二所示面額合計
    1,650,380元本票共5紙給辛○○，使辛○○取得對康華興公
    司之本票債權，以減少甲○○個人債務，而增加康華興公司
    債務，並推由辛○○於90年4月2日持附表二所示本票聲請裁
    定及本票強制執行，致康華興公司在中華商業銀行儲蓄部存
    款243,454元及合作金庫內湖分行存款43,762元遭查封，並
    經臺灣士林地方法院准許辛○○直接領取康華興公司合作金
    庫存款，使康華興公司受有損害，甲○○以此方式而為違背
    其任務之行為，致生損害於康華興公司。
二、案經自訴人提起自訴。
    理  由
甲、程序方面：
一、被告甲○○辯稱：康華興公司已經臺北市政府撤銷登記，因
    此自訴人已失去法人之人格，似無權利能力，更無訴訟能力
    ，因此本件自訴並不合法。退一步言，假設自訴人在清算範
    圍內，仍有法人之人格，而自訴人公司提出本件自訴，與其
    清算之目的及範圍並無關係，因此被告認為自訴人公司不能
    以清算人乙○○代理提起本件訴訟云云。
二、按解散之公司，於清算範圍內，視為尚未解散，又公司之清
    以董事為清算人，而清算人執行清算職務，有代表公司為訴
    訟上或訴訟外一切行為之權，此為公司第25條所明定（參照
    最法院70年度台上字第5070號判決）。本件自訴人康華興公
    司固已於90年7月11日經臺北市政府撤銷公司登記，惟自訴
    人提起本件自訴時，公司仍在清算中，而公司於清算範圍內
    既視為尚未解散，則其法人之人格即非因解散而不存在，當
    有提起自訴之能力，仍應由清算人以公司名義提起自訴。而
    本件自訴事實，如果無訛，則被告等所侵害者既為自訴人公
    司財產，本件犯罪之直接被害人既係自訴人康華興公司，而
    康華興公司仍在清算中，乙○○為清算人，則乙○○提起
    本件自訴，依照上揭說明，於法有據，先此敘明。
乙、實體方面：
一、被告甲○○、辛○○有罪部分：
  (一)被告之辯解：
    被告甲○○、辛○○均辯稱：於89年底至90年初，因康華興
    公司發不出員工薪水，被告甲○○個人拿附表一所示5紙支
    票向被告辛○○調現，屆期被告辛○○提示支票遭退票，被
    告甲○○因而要求被告辛○○不要再提示其他支票，並拿附
    表二所示5紙本票與被告辛○○換票。
  (二)經查：
    1.如附表一編號1至4所示4紙支票，係康華興公司資金不足
      ，交由被告甲○○持之負責調度資金乙節，業據被告甲○○供明在卷，並據證人即康華興公司副總經理丙○○、董
      事庚○○證述在卷（見本院卷壹第103頁、第108頁）。又
      被告辛○○於90年4月2日，持附表二所示本票聲請本票裁
      定及本票強制執行，致康華興公司在中華商業銀行儲蓄部
      存款243,454元及合作金庫內湖分行存款43,762元遭查封
      ，並經臺灣士林地方法院准許辛○○直接領取康華興公司
      合作金庫存款乙節，亦為被告二人所是認，並有臺灣士林
      地方法院90年度票字第1047號裁定、本院90年8月6日文90
      民執助丑字第1173號執行命令、臺灣士林地方法院90年6
      月28日士院儀執祥字第6821號執行命令（均影本）在卷可
      證，此情堪可認定。
    2.且查自89年11月至90年3月30日止，康華興公司由被告甲○○所經手之借入款，資金來源無一筆係來自被告辛○○
      ，而康華興公司所開立支票經提兌後之去向，也非被告辛○○，有自訴人提出為被告二人所不爭執之中華商業銀行
      康華興公司帳戶明細表在卷可憑，並據證人丁○○於本院
      審理時結證稱：因康華興公司有財務危機，其於89年11月
      6至90年3月5日共匯了6筆款項合計315萬5,000元至康華興
      公司帳戶，這些款項是其向親戚調度，其中也包括甲○○
      向外借得款項，集中在其帳戶內，再由其匯款給康華興公
      司，算是甲○○借錢給康華興公司，甲○○有交給其由康
      華興公司簽發的同額支票，由其提示兌現後，再將款項還
      給親戚，其中1,555,000元已清償，尚有160萬元未兌現，
      未兌現的支票（即如附表一編號1至4所示支票）仍在其手
      上，其不認識辛○○，也從未向辛○○調過錢等語在卷，
      並提出如附表一編號1至4所示支票原本為據，顯見丁○○
      取得康華興公司支票係因其匯款給康華興公司，而其取得
      康華興公司支票後，並未交付給辛○○。是於89年11月至
      90年3月間，被告辛○○與康華興公司間確無任何資金往
      來，被告辛○○亦未曾持有如附表一編號1至5所示支票。
    3.再附表一編號1所示50萬元支票，係因90年2月16日，由被
      告甲○○配偶丁○○匯入自訴人帳戶100萬元，自訴人相
      對交付票號AB0000000號支票及附表一編號1所示支票，面
      額各50萬元支票各乙紙，其中票號AB0000000號支票已於
      90年3月15日轉入丁○○帳戶兌現，附表一編號1所示支票
      則未提示；另附一編號2所示支票，係因於90年3月5日丁○○匯款10萬元至自訴人帳戶，自訴人相對交付該紙支票
      ，嗣丁○○於90年3月26日將該紙支票存入其第一商業銀
      行東台北分行（現改為第一商業銀行延吉分行）帳號0000
      0000000號活期儲蓄存款帳戶內提示，因存款不足而退票
      ，支票已於同年月27日由丁○○領回乙節，有退票理由單
      1紙、第一商業銀行延吉分行93年9月24日（93）延吉字第
      240號函及存戶領票憑單影本附卷可憑（見本院卷壹第271
      頁、第272頁），嗣丁○○於90年3月30日又將該支票存入
      其國泰世華商業銀行忠孝分行帳號000000000000號帳戶，
      迄90年4月3日始領取乙節，亦有國泰世華商業銀行忠孝分
      行93年9月23日（93）國世忠孝字第0457號函在卷可稽（
      見本院卷貳第277、278頁）；至附表一編號5所示支票，
      係自訴人給付予攀堡公司之貨款支票，支票抬頭劃線並註
      明「攀堡國際事業有限公司」，且禁止背書轉讓，於90年
      3月26日存入攀堡公司設於國泰世華商業銀行忠孝分行帳
      號000000000000號帳戶提示，嗣退票後由攀堡公司於同年
      月28日領回後，復於同年月30日存入同一國泰世華商業銀
      行忠孝分行帳戶提示，仍遭退票，而於同年4月3日由攀堡
      公司領回乙節，亦據證人丁○○結證在卷，且為被告二人
      所不爭執，並有轉帳傳票影本及上開國泰世華商業銀行忠
      孝分行93年9月23日（93）國世忠孝字第0457號函在卷可
      稽（見本院卷貳第57、58頁、本院卷壹第277、27 8頁）
      在卷可稽，並據被告辛○○坦認在卷（見本院卷壹第262
      頁反面）。綜上可知，附表一編號1、2所示支票均係交付
      予丁○○，作為丁○○匯入50萬元及10萬元予康華興公司
      之借款憑證及清償依據，而其中附表一編號2所示支票係
      由丁○○提示遭退票後領回，附表一編號5所示支票則係
      自訴人康華興公司為給付貨款而交付予攀堡公司，攀堡公
      司於90年3月26日、30日兩次提示退票後，於同年4月3日
      領回，惟被告甲○○卻於90年3月30日丁○○、攀堡公司
      存入附表一編號2、5所示支票，且附表一編號1、3、4所
      示3紙支票各金額50萬元共150萬元支票未曾提示情形下，
      即開立共1,650,380元如附表二所示5張本票予被告辛○○
      ，被告辛○○並於同年4月2日即向法院聲請裁定強制執行
      ，而附表一編號2、5所示支票卻遲至同年4月3日才由提示
      人丁○○、攀堡公司領回，均未交還自訴人，顯見被告辛○○與康華興公司間確無任何債權債務關係，而被告甲○○卻簽發如附表二所示本票交被告辛○○收執，使辛○○
      取得對自訴人公司本票債權，而增加自訴人公司債務。是
      被告辛○○抗辯係支票退票後，方以本票換回支票云云，
      顯與事實不符，顯為臨訟杜撰之詞，不足採信。
    4.況被告甲○○於91年7月8日開庭僅提出附表一編號1至4所
      示支票影本，始終未提出附表一編號5所示支票，而該紙
      支票係自訴人給付予攀堡公司之貨款支票，顯與借款無關
      ，已如前述，益徵被告辛○○辯稱附表一所示支票係甲○○交付予其之借款憑證云云，顯與事實不符，無足採信。
    5.而自訴人於90年3月26日各銀行資金共167,262元，同年月
      30日資金增加為316,664元，同年4月2日增至615,262元，
      有康華興公司之合作金庫內湖分行活期存款存摺影本、中
      華商業銀行儲蓄部活期存款存摺影本及中華商業銀行光復
      分行支票存款往來明細表在卷可憑，惟被告甲○○卻任令
      康華興公司退票，益徵被告二人意在使自訴人信用不良以
      利共同被告辛○○持用本票進行強制執行查封自訴人資產
      ，而遂其圖利於己之本旨。
    6.綜上，被告甲○○、辛○○均明知被告辛○○與康華興公
      司間無任何債權債務關係，如附表一所示5紙支票均非被
      告辛○○所持有，辛○○亦未曾借款給康華興公司，被告
      甲○○為減少自己對辛○○所負債務，而簽發如附表二所
      示本票5紙與被告辛○○，使辛○○取得對康華興公司之
      本票債權，而增加康華興公司債務，足以生損害於康華興
      公司，被告等辯稱未有故意製造假債權給辛○○而為違背
      任務之行為，孰能置信？是被告等應有背信行為，堪予認
      定。
三、核被告甲○○、辛○○所為，係犯刑法第342條第1項之背信
    罪；被告辛○○雖非為康華興公司處理事務之人，然其與有
    該身分之被告甲○○共同實施犯罪，依刑法第31條第1項規
    定，仍為共犯正犯。爰審酌被告甲○○為康華興公司處理事
    務，竟不法勾串被告辛○○圖二人之利益而違背康華興公司
    之利益，增加康華興公司債務，憑空為辛○○創設債權，而
    減免甲○○自己所負借款債務，及其等之素行、犯罪之動機
    、手段、所生危害及其犯後態度等一切情狀，各量處如主文
    所示之刑，並諭知易科罰金之折算標準。
四、自訴意旨另以被告二人以附表二所示本票向法院聲請強制執
    行，尚涉有詐欺取財罪嫌云云，按刑法第339條第1項詐欺取
    財罪之成立，以意圖為自己或第三人不法所有，以詐術使人
    將本人或第三人之物交付為要件，所謂以詐術使人交付，必
    須被詐欺人因其詐術而陷於錯  誤，若其所用方法，不能認
    為詐術，亦不致使人陷於錯誤，即不構成該罪，最高法院46
    年臺上字第260號著有判例可參照。查本件被告辛○○持有
    如附表二所示本票雖欠缺原因關係，惟其持附表二所示本票
    聲請強制執行，並未向法院施用任何詐術，況法院於為本票
    強制執行裁定時，僅形式上審查聲請人所持本票符合本票記
    載事項，即准予裁定，是被告辛○○、甲○○二人並無故意
    欺瞞使法院陷於錯誤而交付金錢予辛○○，是此部分犯行核
    與刑法第339條第1項之詐欺取財罪構成要件尚有未合，自難
    以該罪相繩，此外復查無其他積極證據足認被告二人確有詐
    欺犯行，惟此部分與前開論罪科刑部分有裁判上一罪關係，
    爰不另為無罪之諭知，附此附明。
五、自訴被告甲○○涉犯刑法第201條第1項部分：
  (一)自訴意旨略以：如附表編號1至5所示5張本票，被告甲○○
    未經康華興公司同意，擅自於本票發票人欄蓋用康華興公司
    章，並填寫面額及發票日，認被告甲○○另涉犯刑法第201
    條第1項之偽造有價證券罪嫌。
  (二)經查：
    1.按犯罪事實應依證據認定之，無證據不得認定犯罪事實，
      刑事訴法第154條第2項定有明文。又刑事訴訟法第161條
      第1項規定，檢察官就被告犯罪事實，應負舉證責任，並
      指出證明之方法（即檢察官有「提出證據」之形式舉證責
      任及「指出證明方法說服法院」之實質舉證責任）。次按
      事實之認定，應憑證據，如未能發現相當證據，或證據不
      足以證明，自不能以推測或擬制之方法，以為裁判基礎（
      最高法院40年臺上字第86號判例意旨參照）。且認定不利
      於被告之事實，須依積極證據，苟積極證據不足為不利於
      被告事實之認定時，即應為有利於被告之認定，更不必有
      何有利之證據（最高法院30年上字第816號判例意旨參照
      ）。而認定犯罪事實所憑之證據，無論係直接證據或間接
      證據，其為訴訟上之證明，須於通常一般之人均不致有所
      懷疑，而得確信其為真實之程度者，始得據為有罪之認定
      ，倘其證明尚未達到此一程度，而有合理之懷疑存在，本
      諸無罪推定原則，自應為被告無罪之諭知（最高法院76年
      臺上字第4986號判例意旨、92年度臺上字第2570號判決意
      旨參照）。
    2.被告甲○○固坦承承認附表編號1至5所示本票係其所簽發
      ，且本票發票人欄所蓋公司章與康華興公司慣用之公司章
      不同等事實，惟被告甲○○自始堅決否認有何偽造有價證
      券之犯行，辯稱：其係公司董事長兼總經理，其有權代表
      康華興公司其簽發本票等語。自訴人認被告有自訴意旨所
      指之偽造有價證券犯行，無非係以：康華興公司支付款項
      均以支票為之，從未開付本票，開票流程係先填寫支票請
      求單，然後製作傳票，經被告甲○○核准後，由出納開立
      支票，將支票、傳票及支票請求單送給副總經理丙○○蓋
      章後，交公司董事庚○○蓋章，再交給被告甲○○蓋章後
      始完成發票程序，而上開本票發票人欄內僅有康華興公司
      大章及被告甲○○之小章，與支票用印程序不同，應為偽
      造等語資為論據。經查，附表編號1至5所示本票共5紙，
      均係甲○○所簽發，而簽發時，甲○○為康華興公司之董
      事長兼總經理，依法為公司負責人，自為有權代表康華興
      公司簽發本票，則其簽發如附表所示本票，即屬有權製作
      ，縱其所用發票人章與康華興公司簽發支票所用大小章不
      同，亦難認被告甲○○係偽造。此外，復查無其他積極證
      據足資證明被告有何自訴人所指之偽造本票犯行，惟自訴
      意旨認此部分與前揭論罪科刑部分有牽連犯之裁判上一罪
      之關係，爰不另為無罪之諭知。
六、自訴被告甲○○涉犯刑法第217條、第214條部分：
  (一)自訴意旨另以：被告甲○○為自訴人康華興公司前法定代理
    人，職任董事長兼總經理，代表公司經營坐落於臺北市○○
    路○段420巷28號所開設之康華興公司，惟因被告甲○○經營
    不善，嚴重影響公司商譽及股東權益，且長期積欠員工薪津
    ，並鼓動員工至營運場所抗爭，導致公司虧損累累；監察人
    戊○○乃於90年4月4日依公司法規定函知被告應即召開董事
    會研擬對策，惟被告竟拒絕召開，監察人復於同4月16日通
    知召開股東會；被告明知召開股東會在即，竟在未告知自訴
    人財務及行政機關下，私自向臺北市政府建設局謊稱遺失為
    由，申請變更印鑑及補發公司執照，而至90年5月4日經自訴
    人新任法定代理人（清算人）乙○○就任申請為解散登記時
    ，建設局竟告知執照與印章與所存不符，自訴人始發現被告
    竟以不實之事由於90年4月19日申請補發公司執照及以偽刻
    之印章聲請變更公司印鑑（大章）。實則自訴人原有真正之
    公司執照及公司大印仍留存於公司，而未遺失。被告謊報遺
    失，據以申請公司執照及印章之行為，已犯有刑法第214條
    使公務登載不實之罪嫌。
  (二)按同一案件經檢察官依刑事訴訟法第228條規定開始偵查者
    ，不得再行自訴，刑事訴訟法第323條第1項前段定有明文；
    而所謂同一案件，係指所訴彼此兩案為同一被告，其被訴之
    犯罪事實亦屬同一者而言，而其彼此兩案所訴被告同一，被
    訴之犯罪事實亦無異，不因前後所主張之罪名有異即可謂非
    同一案件，最高法院49年度台上字第315號判例亦著有明文
    。又按不得提起自訴而提起者，應諭知不受理之判決，刑事
    訴訟法第334條亦定有明文。
  (三)經查：本件被告甲○○前於90年12月29日，經告訴人康寧生
    活事業股份有限公司（下稱康寧生活公司）代表人鄭錦城、
    戊○○、庚○○提出告訴，以「被告甲○○為己○○○○事
    業股份有限公司（下稱康華興公司）董事長兼總經理，告訴
    人馬美為康寧生活公司股東兼監察人，告訴人庚○○為康寧
    生活公場、康華興公司股東，並負責康華興公司、康寧生活
    公司財務、會計，告訴人鄭錦城為康寧生活公司董事長，被
    告意圖為自己不法之所有不法之所有，基於概括之犯意，於
    87年10月間籌備，於87年11月底，正式由康寧生活公司轉投
    資49%，及其他股東集資，成立康華興公司。並由被告擔任
    董事長兼總經理。在經營康華興公司聯誼會業務之初，再三
    要求獨立專業經營之空間，經公司所有股東決議授權，全權
    負責人事、業務、財務、裝修、採購（接洽、議價、簽約）
    之決定權。詎被告自88年6月初起，利用職務之便，假借裝
    修公司及各項採購等名義，連續勾結親友所經營之廠商浮報
    價格，掏空公司資產，致公司面臨倒閉危機。且『被告於90
    年4月19日以公司印鑑及執照遺失為由，親向台北市政府建
    設局謊報遺失，並辦理申請補發公司印鑑及執照。然而事實
    上該公司印鑑及執照係分別由戊○○及丙○○保管，並未遺
    失』。嗣於90年4月25日經台北市政府建設局以北市建商二
    字第90274620號函，核准重新辦妥變更登記及補發，復於同
    年5月2日以變更後之公司印鑑對各廠商濫發債權憑證，以便
    各廠商日後求償，並將公司所有會議紀錄、議價簽呈、各廠
    商之報價正本等資料全部攜走，拒不交還，致公司在辨理解
    散登記及清算時，窒礙難行。因認被告甲○○涉有詐欺、背
    信、侵占、偽造文書等罪嫌」云云。該案經臺灣士林地方法
    院檢察署檢察官調查後認被告被訴詐欺取財、背信、侵占、
    偽造文書等犯罪嫌疑不足，於93年6月15日以91年度偵字第
    11301號不起訴處分書為不起訴處分確定等情，除有上開不
    起訴處分書1件附卷可稽外，並經本院調閱臺灣士林地方法
    院檢察署91年度偵字第11301號全卷共2宗案卷核閱無誤；核
    本件自訴人康華興公司自訴被告甲○○之犯罪事實，顯然與
    本件被告於上開偵查案件中被告被訴「於90年4月19日以公
    司印鑑及執照遺失為由，親向台北市政府建設局謊報遺失，
    並辦理申請補發公司印鑑及執照。然而事實上該公司印鑑及
    執照係分別由戊○○及丙○○保管，並未遺失，認被告涉犯
    刑法第214條之使公務員登載不實文書罪嫌」之犯罪事實相
    同，屬同一案件，則本案自訴人於91年6月18日再以同一被
    告甲○○之同一犯罪事實向原審提起自訴，有本院審收狀戳
    記可憑，核諸前揭說明，自訴人康華興公司就非屬告訴人乃
    論之使公務員登載不實罪（含偽造印章罪）係對於檢察官依
    刑事訴訟法第228條規定已開始偵查之同一案件，再行自訴
    ，依照上開說明，原應為自訴不受理判決之判決，惟自訴人
    認此部分自訴與前開論罪科刑部分，有牽連犯之裁判上一罪
    關係，爰不另為不受理之諭知。
據上論斷，應依刑事訴訟法第343條、299條第1項前段，刑法第
28條、第342條第1項、第31條第1項、第41條第1項前段，罰金罰
鍰提高標準條第1條前段、第2條，判決如主文。
中    華    民    國    95    年    2     月    10    日
                  刑事第十三庭  審判長法  官  朱瑞娟
                                      法  官  吳佳薇
                                      法  官  陳慧萍
以上正本證明與原本無異。
如不服本判決，應於判決送達後10日內，向本院提出上訴狀。
                                      書記官  何適熹
中    華    民    國    95    年    3     月    15    日
附錄本案論罪科刑法條：
中華民國刑法第342條
為他人處理事務，意圖為自己或第三人不法之利益，或損害本人
之利益，而為違背其任務之行為，致生損害於本人之財產或其他
利益者，處5年以下有期徒刑、拘役或科或併科1千元以下罰金。
前項之未遂犯罰之。


司法院資訊處製作；財團法人民間司法改革基金會備份。
